【裁判字號】    95,上訴,812
【裁判日期】    950426
【裁判案由】    強盜
【裁判全文】
臺灣高等法院刑事判決                 95年度上訴字第812號
上  訴  人
即  被  告  乙○○
                    (
指定辯護人  本院公設辯護人李廣澤
上列上訴人因強盜案件，不服臺灣基隆地方法院94年度訴字第
698號，中華民國95年1月19日第一審判決（起訴案號：臺灣基隆
地方法院檢察署94年度偵字第2860號），提起上訴，本院判決如
下：
    主  文
上訴駁回。
    事  實
一、乙○○曾因搶奪未遂案件，於民國91年8月28日經原法院以
    91年度訴字第77號判決判處有期徒刑6月確定，甫於92年7月
    2日執行完畢。猶不知悔改，於94年7月14日凌晨1時45分許
    ，在基隆市○○區○○路132號華僑銀行前之人行道（接近
    好樂迪KTV）附近，見身高僅約145公分、體重僅約28公斤之
    女子甲○○單身行走，且當時正值深夜，行人稀少，竟意圖
    為自己不法之所有，趁甲○○不備之際自後方徒手強行拉扯
    甲○○斜背於肩上之皮包（內裝有太陽眼鏡1副、印章1個及
    環保袋1只），因甲○○拉住皮包未鬆手，乙○○竟改以強
    盜之犯意，以手強抓甲○○之右手並揮拳毆打甲○○之頭部
    二、三下，使其無法反抗，進而扯斷甲○○皮包之背帶而強
    盜得手並迅速逃逸，並造成甲○○右上臂面積達11公分乘以
    2公分之瘀傷（傷害部分未據告訴），乙○○在逃逸之過程
    中並同時搜索甲○○皮包內之財物，發現該皮包內並無值錢
    財物後，乃將該皮包丟棄於好樂迪KTV附近之人行道上，並
    續過馬路往田寮河方向逃逸。甲○○被強盜後隨即高聲呼喊
    ，乙○○旋被附近路人在田寮河邊捕獲而報警前來處理。
二、案經甲○○訴由基隆市警察局第二分局報告臺灣基隆地方法
    院檢察署檢察官偵查起訴。
    理  由
一、訊據被告乙○○對於上揭時點搶奪被害人皮包一事坦承不諱
    ，惟矢口否認有何強盜犯行，辯稱：伊沒有拉、也沒有打被
    害人甲○○，只是從後面搶其皮包云云。惟查，證人甲○○
    業於原審審理時詳細證稱：「我當時將皮包斜背在肩上，我
    當時走到快到達好樂迪KTV那邊，突然發現有人在後面拉扯
    我的皮包，我本以為是認識的人和我開玩笑，我就回頭看，
    結果是不認識的人，然後那個人就繼續拉扯我的皮包，我不
    讓他搶，接著他就打我的頭2、3下，他打的時候手有用力，
    面部表情很兇惡，他沒有說什麼話，我感覺頭痛，我高喊搶
    劫，然後他再用力扯斷我的皮包帶就急速跑走了，我繼續高
    喊搶劫，後來有好心的路人在田寮河邊幫我攔截到他，而且
    叫被告蹲下，我和民眾及被告就在那邊等警察來，在等的時
    候我有打和踹被告，因為當時被告想跑，被告在要跑的時候
    ，我有扯斷他戴在脖子上一條Ｋ金項鍊，後來我在警車裡面
    將項鍊還給被告，然後就在派出所裡面作筆錄，被告當時有
    要求路人和我放過他，但是我不同意，被告說他不要關，後
    來警員到的時候他也有要求警員放過他，說他不要坐牢。」
    等語（見原審卷第92頁），核與其警、偵訊指訴及證詞相符
    。又查，被告本係出於搶奪犯意出手搶奪告訴人之皮包，已
    據被告供明，然因遭告訴人強力反抗而無法得逞，乃改由自
    告訴人之正面對告訴人施以強暴，除以手強抓江告訴人右手
    ，並揮拳毆打甲○○之頭部二、三下，待壓制告訴人之反抗
    能力後，始順利搶得皮包，可見被告後階段之強暴行為乃係
    改出諸強盜之犯意而為之，且其在體形、體力明顯優於告訴
    人之情形下（告訴人於原審證稱身高僅約145公分、體重僅
    約28公斤），始得以成功以強暴力壓制告訴人之反抗，進而
    得手，並非被告已搶得皮包後，為防護贓物進而對告訴人施
    暴，此已構成強盜犯行，原審公設辯護人認被告係搶奪得手
    後為防護贓物而對告訴人施加強暴，應係構成準強盜罪，尚
    有誤會。復查，證人即警員賴盧川雖於原審證稱：其在現場
    有聽聞被告一直說鬼的事情；證人即警員李丕鴻亦證稱：其
    在製作警訊筆錄時，被告一直說看見鬼，是鬼指使其這樣做
    等語，然被告於原審審理初始即在未加提示下，即能正確陳
    述自己之詳細年籍，且被告於現場以強暴方式取得告訴人之
    皮包後，尚知一面拔腿狂奔，一面同時搜索告訴人皮包內之
    財物，發現該皮包內並無值錢財物後，乃將該皮包立即丟棄
    ，可見其之心思縝密，與常人無異，再原審將被告送財團法
    人長庚紀念醫院基隆分院作精神鑑定，該院鑑定結論認為「
    謝員為一妄想型精神分裂症患者，併隨邊緣性智能，同時有
    強力膠濫用的習慣。．．．根據謝員對案發事件的描述，其
    在搶奪甲○○的行為發生之前，因為幻覺的干擾，感受到自
    己遭到鬼怪纏身而在路上奔跑，爾後對自己搶奪並攻擊甲○
    ○的行為渾然不知，接下來就發生自己遭受兩男一女制伏並
    被誣陷指控搶劫財物。如果謝員的敘述屬實，則謝員在搶奪
    甲○○行為的前、後意識皆屬清楚，記憶深刻，但在搶奪行
    為發生當下的短暫時間內呈現失憶狀態；或是因否認的心理
    防衛機轉的運作之下，雖非故意說謊，但潛意識中遺忘了犯
    案的過程以規避責任和焦慮、罪惡感覺。另一可能是謝員自
    始自終都能意識到自己強盜的犯行，但為脫罪而辯解否認。
    如同謝員描述的，在案發當時片刻記憶完全缺失，無論是精
    神分裂症患者或強力膠濫用者，在臨床上都並非常見的現象
    。而前述否認的心理機轉雖是精神分裂症患者及物質濫用者
    常見的運作模式，但仍不能掩蓋其犯罪行為的事實。故本院
    認為雖然謝員平時的行為能力可能受到幻覺的影響，但犯案
    當下的行為應屬自由意志下的選擇，未達心神喪失或精神耗
    弱的程度。．．．」等語，此有該院精神鑑定報告書一份在
    卷足參，是被告於本案行為時未達心神喪失或精神耗弱，可
    資認定。綜上，被告上開辯詞無非臨訟卸責之詞，不足採信
    ，此外，復有告訴人之診斷證明書、贓物認領保管單各一紙
    、照片六幀附卷可稽。本件事證明確，被告強盜犯行足堪認
    定。至被告於原審聲請調取華僑銀行基隆分行之監視錄影帶
    ，原審行文予基隆市警察局第二分局前往調取之，然該分局
    94年12月28日以二分偵字第0940021449號函表示，該分局派
    警員賴盧川前往華僑銀行基隆分行調取，然該分行之監視鏡
    頭並無對準該分行外面人行道之監視鏡頭，故未能調取監視
    影帶等語，此並經證人賴盧川於原審證述在卷，是以，被告
    所聲請之該項證據方法已無法調取，附此敘明。
二、核被告所為，係犯刑法第328條第1項之強盜罪。查被告有事
    實欄所示有期徒刑執行完畢之情，有本院被告前案紀錄表一
    份在卷供參，其於5年內再犯本件有期徒刑以上之罪，為累
    犯，應依刑法第47條規定加重其刑。原審適用刑法第328條
    第1項、第47條，審酌被告犯罪之動機、目的係為圖不法之
    金錢，竟在凌晨時分對一瘦弱婦女強盜財物、對社會治安所
    生危害至鉅、其犯後猶一再飾詞卸責並無悔改之態度等一切
    情狀，量處有期徒刑伍年陸月，經核認事用法俱無不合，量
    刑亦屬妥適。被告上訴意旨略以其僅有搶告訴人之皮包，並
    無毆打告訴人，應成立搶奪罪云云。按搶奪與強盜雖同具不
    法得財之意思，然搶奪僅係乘人不備公然掠取，若施用強暴
    、脅迫或他法使被害人身體上或精神上處於不能抗拒之狀態
    ，而取其財物或令其交付者，則為強盜。而強盜罪之所謂「
    不能抗拒」，係指行為人所為之強暴、脅迫等不法行為，就
    當時之具體事實，予以客觀之判斷，足使被害人身體上或精
    神上達於不能或顯難抗拒之程度而言，此有最高法院94年台
    上字第2266號判決可資參酌。再按刑法第328條第1項之強盜
    罪，僅需行為人所加諸於被害人身體之暴力行為，並以不發
    生傷害結果為要件。查本件告訴人甲○○於被告搶奪其皮包
    未果後，猶緊抓皮包不放，已非不備，告訴人強力防護皮包
    不被取走，進而與被告互相拉扯，造成甲○○右上臂面積達
    11公分乘以2公分之瘀傷，雖告訴人頭部傷勢並不明顯，惟
    被告身為男人，身強健壯，告訴人為一體型瘦弱女子，突然
    面臨被告之攻擊，內心恐懼加上體力差距，終因力竭而無法
    防護其皮包致遭被告強行取走，則告訴人顯已達於不能抗拒
    之程度，被告取得告訴人之皮包亦達於施用強暴之手段，而
    非乘告訴人之不備搶奪皮包，應構成刑法上強盜罪。是被告
    提起上訴指摘原判決不當，為無理由，應予駁回。
據上論斷，應依刑事訴訟法第368條，判決如主文。
本案經檢察官侯千姬到庭執行職務。
中    華    民    國    95    年    4     月    26    日
                  刑事第十四庭  審判長法  官  蘇隆惠
                                      法  官  林秀鳳
                                      法  官  林瑞斌
以上正本證明與原本無異。
如不服本判決，應於收受送達後十日內向本院提出上訴書狀，其
未敘述上訴之理由者並得於提起上訴後十日內向本院補提理由書
（均須按他造當事人之人數附繕本）。
                                      書記官  顧哲瑜
中    華    民    國    95    年    4     月    27    日
附錄：本案論罪科刑法條全文
中華民國刑法第328條第1項：
意圖為自己或第三人不法之所有，以強暴、脅迫、藥劑、催眠術
或他法，至使不能抗拒，而取他人之物或使其交付者，為強盜罪
，處5年以上有期徒刑。


司法院資訊處製作；財團法人民間司法改革基金會備份。
